【裁判字號】    99,台上,4537
【裁判日期】    990715
【裁判案由】    偽造文書
【裁判全文】
最高法院刑事判決            九十九年度台上字第四五三七號
上  訴  人  台灣高等法院檢察署檢察官
被      告  甲○○
選任辯護人  陳清進律師
            蔣彥威律師
上列上訴人因被告偽造文書案件，不服台灣高等法院中華民國九
十七年十二月二十六日第二審判決（九十五年度上訴字第三二０
八號，起訴案號：台灣士林地方法院檢察署九十二年度偵字第五
一八二號），提起上訴，本院判決如下：
    主  文
原判決撤銷，發回台灣高等法院。
    理  由
本件原判決以被告甲○○被訴涉犯刑法第二百十六條、第二百十
條之行使偽造私文書罪嫌，經審理結果，認為不能證明被告犯罪
，因而撤銷第一審之科刑判決，改判諭知被告無罪，固非無見。
惟查：(一)證據之證明力，由法院本於確信自由判斷，但不得違背
經驗法則及論理法則，刑事訴訟法第一百五十五條第一項定有明
文。本件原判決於理由說明：依夏威夷美洲大學（下稱美洲大學
）副校長Henry H.Sa favi 於民國八十九年七月二十日覆駐洛杉
磯台北經濟文化辦事處文化組所詢該校與美國普士頓大學（下稱
普士頓大學）關係之信函所示，美洲大學固未曾與被告及普士頓
大學聯繫，亦未與台灣任何個人或機構訂定合作契約。然確有「
瑪格麗特」於八十六年間，表示要幫美洲大學仲介台灣學生之事
。而被告係於九十一年五月三十日提出署名美洲大學代表人「瑪
格麗特」（Margaret Shu）於八十八年五月一日致被告之證明書
記載：為協助台灣有興趣就讀美洲大學之學生，美洲大學自西元
一九九七年至二０００年聘請普士頓大學國際留學服務中心負責
人校長威廉斯（即被告）博士為台灣地區教育行政主管兼學生顧
問，負責監督學生完成美洲大學課程，即自本校畢業，並協助學
校聘任有資格講師、教授，嗣駐洛杉磯台北經濟文化辦事處文化
組於九十二年七月二十五日始向台灣士林地方法院檢察署提出上
開美洲大學副校長回函。倘被告未曾與名為「瑪格麗特」之人談
及美洲大學授權被告代理在台招生事宜，豈能於駐洛杉磯台北經
濟文化辦事處文化組函覆一年前，即預知覆函內容將提及「瑪格
麗特」曾與美洲大學談論代理在台招生事宜，而先行提出署名「
瑪格麗特」之授權證明。至美洲大學表示不會支付「瑪格麗特」
仲介報酬，「瑪格麗特」即未再與美洲大學聯繫，致美洲大學未
授權「瑪格麗特」代理該校招收台灣學生，並無證據證明為被告
所明知，縱被告未能詳查「瑪格麗特」之授權權源，亦無因事後
查得美洲大學未授權予「瑪格麗特」仲介台灣學生，遽認被告有
佯稱經美洲大學授權在台招生之詐欺犯行等語（見原判決理由五
、(四)、(1)）。然依卷附被告提出由「瑪格麗特」以美洲大學代表
人出具之證明書內容所示，僅係聘請被告為台灣地區教育行政主
管兼學生顧問，負責監督學生完成美洲大學課程，及協助該校聘
任師資，並未明文授權被告得以美洲大學名義在台辦理招生事宜
，且就一般大學招生之重要事項，如學生入學及畢業資格，聘任
教師之資歷、修業年限、課程內容，上課時間、費用及地點等事
項均付之闕如，客觀上已難認係授權被告代理招生之文件。而被
告自承取得博士學位，具相當學識及社會經驗，並經美洲大學聘
任為台灣地區教育行政主管兼學生顧問，竟未查明「瑪格麗特」
是否為美洲大學之代表人，亦未向該校取得正式授權辦理招生之
文件，即在台代理辦理美洲大學之招生事宜，殊與常情有違。原
判決僅以被告提出「瑪格麗特」出具之證明書，遽認被告辯稱業
已獲得美洲大學授權在台招生，顯非無稽。所為判斷，難謂合於
經驗法則。(二)無罪之判決，應記載其理由，對於被告被訴之事實
及其不利之證據資料，如何不足以證明被告犯罪，均應逐一詳述
其理由，否則即有判決理由不備之違法。原判決認被告並無偽造
普士頓大學與美洲大學間建教合作契約之行為，固於理由內說明
：被告依瑪格麗特出具之授權證明書自認係受美洲大學授權在台
招生，自無需另行偽造美洲大學與普士頓大學建教合作契約以取
信學生之必要。且證人張光志於第一審證稱：在九十三年九月或
十月時，普士頓大學組成調查小組調查有關偽造美國普士頓大學
與美洲大學間契約之事，黃東峰於調查會中坦認偽造修改普士頓
大學與美洲大學全國聯盟合約書影本，核與黃東峰於我國駐外單
位簽署之聲明書記載，係於被告不知情之情形下，應張源玲要求
偽造修改普士頓大學與美洲大學全國聯盟合約書影本等情相符等
語為論據（見原判決理由五、(四)、(2)）。然(1)刑事訴訟法第一百
五十九條第一項規定：被告以外之人於審判外之言詞或書面陳述
，除法律有規定者外，不得作為證據。而該條所謂「法律有規定
者」，係指同法第一百五十九條之一至第一百五十九條之五及第
二百零六條等規定。上開黃東峰簽署之聲明書，乃被告以外之人
於審判外之書面陳述，屬傳聞證據；檢察官於第一審亦爭執其證
據能力（見第一審卷四第二一七頁），原判決並未說明該聲明書
是否符合刑事訴訟法第一百五十九條之一至第一百五十九條之五
及第二百零六條等規定而具有證據能力，即為被告有利之認定，
難謂適法。(2)證人即普士頓大學處長謝啟光於偵查中證稱：辦公
室裡本來並無普士頓大學與美洲大學合作之契約，因有人懷疑有
無此學校，經告知被告，被告才傳真來，只有影本，無正本；及
至第一審證稱：當時美洲大學要招生，我請被告傳真相關文件，
幾天後張源玲拿上開契約予我看各云云（見他字第五九五號卷第
二０五頁、第一審卷四第一三頁）。證人即擔任被告秘書張源玲
於偵查及第一審證稱：被告說美國普士頓大學、美洲大學可在台
核發學位。上開契約是被告傳真來的，被告說如果有學生詢問，
就給他們看，並說是跟美洲大學建教合作云云（見他字第五九五
號卷第二０五頁、第一審卷三第一九二頁），並有張源玲於八十
三年十二月間出具被告記載：林同學是American Common wealth
University的碩士要修博士班 American University，想先瞭解
學校在州政府登記的執照。如下張"樣本"。提供美洲大學的資料
參考，發現怎麼畢業證書、成績單等地址都不一樣，United sta
tes of American ，我也不會回答，這是怎麼一回事，而碩士班
的地址怎麼會是Taipei Taiwan，博士班的學分證明是 HAWEII（
橡皮章），我無法解釋等語之信函在卷可參。上情倘若無訛，謝
啟光、張源玲於受僱被告辦理美洲大學招生時，因遭人質疑該校
之真實性，或資料不全，乃要被告提供證明文件，被告始傳真普
士頓大學與美洲大學間之建教合作契約予張源玲，作為招生憑證
之用。設非被告自行或指示他人製作而取得，如何能提供予張源
玲使用？況張源玲僅係受僱被告之人，並已出具信函要求被告提
供美洲大學招生證明文件，衡情當無再私下要黃東峰偽造該建教
合作契約書之必要。原判決就上開不利被告之事證，是否屬實，
未加調查，復未說明如何不足採為有罪認定之依據，亦有調查職
責未盡及判決理由不備之違法。以上或為上訴意旨所指摘，或為
本院得依職權調查之事項，應認原判決有撤銷發回之原因。又本
件檢察官係起訴被告偽造不實之美洲大學與普士頓大學建教合作
契約書及美洲大學學士、碩士、博士畢業證書等特許文書，交由
張源玲招生使用，致李青霞等人陷於錯誤，分別繳交新台幣（下
同）十萬元至八十五萬元不等之學費，因認被告所為係犯刑法第
三百三十九條第一項詐欺取財、同法第二百十六條、第二百十條
、第二百十二條行使偽造私文書、特種文書等罪嫌。雖起訴書未
敘明被告所犯上開各罪之關係，惟本院認依檢察官起訴之事實，
被告所犯各罪間應有修正前刑法牽連犯之裁判上一罪關係。則原
不得上訴第三審之詐欺取財、行使特種文書罪部分，因與得上訴
之行使偽造私文書罪有牽連犯裁判上一罪關係，即為上訴效力所
及，本院自應一併審判，並基於審判不可分原則，均併予發回。
據上論結，應依刑事訴訟法第三百九十七條、第四百零一條，判
決如主文。
中    華    民    國  九十九  年    七    月   十五   日
                      最高法院刑事第十二庭
                          審判長法官  黃  一  鑫
                                法官  張  春  福
                                法官  林  勤  純
                                法官  李  錦  樑
                                法官  陳  國  文
本件正本證明與原本無異
                                      書  記  官
中    華    民    國  九十九  年    七    月  二十二  日
                                                     m

司法院資訊處製作；財團法人民間司法改革基金會備份。
